【裁判字號】    91,上訴,1756
【裁判日期】    920227
【裁判案由】    偽造文書等
【裁判全文】
臺灣高等法院臺中分院刑事判決                  九十一年度上訴字第一七五六號
    上  訴  人
    即  被  告  乙○○  男  三.
右上訴人因偽造文書等案件，不服臺灣台中地方法院九十一年度訴字第一０八二號中
華民國九十一年九月十二日第一審判決（起訴案號：臺灣台中地方法院檢察署九十年
度偵字第一四０三九號），提起上訴，本院判決如左：
      主  文
原判決撤銷。
乙○○共同行使偽造私文書，足生損害於他人，累犯，處有期徒刑肆月，如易科罰金
以參佰元折算壹日。如附表編號一、二所示偽造之署押均沒收。
      事  實
一、乙○○前於民國（下同）八十三、八十六年間分別因妨害自由、偽造文書案件，
    先後經法院判處有期徒刑二年及有期徒刑六月，如易科罰金，以三百元折算一日
    確定，而先後於八十八年一月十八日、八十八年六月三十日執行完畢，仍不知警
    惕，於八十九年十二月六日，在台中市○○路與山西路東信電訊公司繳費處附近
    ，以新台幣（下同）四千二百元左右之代價，向真實姓名年籍均不詳之成年男子
    「黃先生」，購買冒名申請之行動電話門號及手機，「黃先生」旋即委由亦具有
    共同犯意聯絡之不詳姓名成年女子，共同意圖使乙○○將來得隨時免付費而使用
    通話服務之財產上不法利益，由該年籍姓名均不詳之成年女子，持高麗玉（已更
    名為甲○○）於八十九年六月間所遺失之汽車駕駛執照一枚（此尚無積極證據足
    資認定係乙○○或該不詳姓名年籍成年女子所侵占，或明知為贓物而仍予收受）
    ，至位於台中市之震旦行台中興安店，由該不詳姓名年籍成年女子冒用高麗玉之
    名義，向不知情之通信行承辦人員阮振瑋申請辦理東信電訊股份有限公司（下稱
    東信公司）號碼為0000000000之行動電話門號（ＳＩＭ卡號碼為00
    000000000000000000）連同行動電話機具一支，而在如附表
    所示行動電話服務申請表（一式四聯）、三千元手機折價券及合約書上各該關於
    申請人聲明、簽名欄，接續偽造如附表編號一、二所示高麗玉之署押，以偽造各
    該表明係高麗玉親自申辦意旨之行動電話服務申請表（一式四聯）、三千元手機
    折價券及合約書，再持上開偽造之申請表、合約書交付不知情之前開通信行承辦
    人員阮振瑋而行使之，均足以生損害於高麗玉及東信公司，該不詳姓名年籍成年
    女子於取得上開ＳＩＭ卡後，即交由黃先生轉交乙○○使用。乙○○於八十九年
    十二月八或九日（即向黃先生購買後之二、三日左右，公訴人就此僅泛言計乙○
    ○取得前開行動電話門號時起，而未詳載其日期，應予補正）取得該行動電話手
    機及ＳＩＭ卡後，即基於得隨時免付各項電信費用，而享有通話利益之概括犯意
    ，先交付第一個月之通話費後，自九十年一月十日起至同年四月九日止，在台中
    縣市等地，持上開ＳＩＭ卡連同行動電話機具一只，連續撥打使用多次，使東信
    公司之行動電話通信系統陷於錯誤，誤以為前開門號之申請人將按時繳納行動電
    話使用費，而提供通信服務之財產上利益，迄九十年五月二十四日東信公司停用
    該行動電話門號時，總計已取得免付東信公司之電信費用達三千一百三十一元（
    按九十年一月十日起至同年二月九日之通話費用２９２７元，再加上九十年二月
    十日起至同年三月九日止之費用３１０４元及九十年三月十日起至同年四月九日
    止之電信費用２００元，共六千二百三十一元，扣除申辦時已預繳並可扣抵通話
    費用之金額２９００元，計三千三百三十一元）之財產上不法利益。嗣因高麗玉
    接獲上開東信公司製發之繳費帳單，發現有遭人冒名申辦行動電話門號之情形，
    經交通部電信總局配置之電信警察隊第二中隊據報清查比對通聯紀錄，始查悉上
    情。
二、案經甲○○訴由台中縣警察局霧峰分局報請台灣台中地方法院檢察署檢察官偵查
    起訴。
    理  由
一、上訴人即被告乙○○（下簡稱被告）雖否認有何右揭犯行，於原審辯稱：八十九
    年十二月間，在台中市○○路與山西路東信電訊的繳費處，遇到一位自稱為黃先
    生之人，其貪小便宜而以三千元之代價，向該黃先生購入上開行動電話機具連同
    門號，當時伊有書寫姓名、地址並交付身分證影本予黃先生，黃先生即一手交錢
    ，一手交手機及門號，伊沒有盜用，該三千元是包括手機、門號及預付一個月之
    電話費；於本院上訴審則辯稱伊只是單純貪圖手機之便宜，並無盜打之不法意圖
    ，否則其不至留自己住家之地址，伊不知道這是違法云云。惟查：
  (1)前開0000000000之行動電話門號（ＳＩＭ卡號碼為00000000
    000000000000），併同行動電話機具一支，係於八十九年十二月六
    日由一不詳姓名年籍成年女子前往震旦行台中興安店所申辦，而該女子所持用之
    汽車駕駛執照，係被害人高麗玉於八十九年六月間所遺失者，其上關於申辦人高
    麗玉之簽名，均非被害人高麗玉所為，業據被害人高麗玉（已更名為甲○○）證
    述在卷（參見九十年度偵字第一四０三九號卷第十一頁反面、三十頁反面及三十
    一頁正面）；證人即當時震旦行台中興安店承辦人員阮振瑋也到庭證實當時是一
    名自稱「高麗玉」之女子，持高麗玉之駕照前來申辦手機及門號的，且有關申請
    表上之「高麗玉」之簽名，亦為該自稱「高麗玉」之女子所簽名等語屬實（參九
    十年偵字第一四０三九號卷第十一頁反面、三十頁反面及三十一頁正面、四十七
    頁正面），並有東信電訊ＧＳＭ９００服務申請表、３０００三千元手機折價券
    及合約書、行動電話號碼資料查詢、汽車駕駛執照影本二份在卷可按（同前偵卷
    第三十五～六頁、四十三、五十三～七頁）；足證該0000000000之行
    動電話門號，確係遭人冒名申辦者無訛。被告於偵查中復坦承：「伊是在九十年
    一月在文心南路與山西路東信電訊繳費處，遇到一位黃先生，他販賣手機和門號
    ，他說連手機、門號賣伊三千元，並叫伊留記帳地址給他，他沒有說行動電話以
    誰名義申請，但他說會過戶給我」（同前偵卷第二十七頁反面）；於原審並供稱
    ：資料上所附駕照中之女子伊沒有看過（原審卷第二十八頁）；果爾，被告向「
    黃先生」購買手機及門號之當時，倘無其他不良之企圖，亦無冒用他人名義申請
    之認知與預見，則在目前使用行動電話已十分普遍下，各行動業者亦紛紛推出各
    種優惠方案促銷下，為何委由「黃先生」前去辦理？又何以不知道「黃先生」係
    以何人之名義申請，復未提供自己之身分證等資料予黃先生﹖被告於原審雖又辯
    稱：伊有提供身分證影本予黃先生云云，但與其於偵查所稱只提供住址一節不符
    ，且被告倘若確實交付其身分證影本予黃先生，供其申辦大哥大門號及手機之用
    ，則該黃先生又何須另以「高麗玉」之名，冒名申請之？可見被告所謂有提供自
    己之身分證資料云云，無非飾卸之詞，與常情亦有不合，洵無可採。
  (2)次查，被告固又辯稱伊不知「黃先生」如何去偽造人頭卡，亦未與不詳姓名之女
    子前去辦理，伊只是貪圖便宜而已云云。然被告倘只單純貪圖手機之便宜，則對
    電信業者而言，被告以自己名義申請，亦能享有同樣之手機優待價，被告為何不
  以自己之名義為之？其於本院上訴審時復坦稱伊知道黃先生會用假人頭去申請，
    且沒有拿身分證及證件給黃先生等情無訛（本院卷第四十六頁）；並就「為何不
    用自己的資料申請」？答以：「市面上有很多人賣人頭卡」；就「用人頭卡不就
    是有問題」？亦答稱：「是。我知道」（本院卷第六十頁）；可見被告縱未親自
    前去電信公司辦理申請手續，但由被告明知該「黃先生」係販售人頭卡之業者，
    仍透過「黃先生」，在未提供任何身分證件下，取得冒名之「高麗玉」行動電話
    卡，足知被告向該「黃先生」購買行動電話卡及手機當時，就該「黃先生」將安
    排不詳姓名、年籍之人士，冒用他人名義，藉以申請行動電話及ＳＩＭ卡，以供
    其冒用，已了然於胸。並與該「黃先生」、不詳姓名年籍之申請人間，互有犯意
    之合致，否則豈有不依正常的手續申辦，反而委由黃先生迂迴處理之理！。被告
    雖又辯稱伊收到帳單後，有繳過一次費用，伊無盜打之犯意云云，然電信警察王
    正賢於檢察官偵查時已具結證實：「（本件被告如何查出來？）依據被告撥出電
    話反查回來的。」、「（你們查出的時間？）九十年六月二十八日。我們先查他
    姐姐許麗玉，後來他自己跑來找我們，他來找我們時，一至三月份的電話費還未
    繳」等語屬實（同前偵卷第四十七頁反面）；被告於警訊中也不諱言伊係自九十
    年一月至三月底，使用該0000000000之行動電話，其後即將之丟進垃
    圾桶內不見了（同前偵卷第十頁正面）；於原審亦坦稱當時是貪便宜才買王八機
    （原審卷第三十七頁）；再觀之卷附繳費通知單上之記載，客戶名字「高麗玉」
    ，係與被告毫無相干之人，寄送地址則為被告之住處：台中市○○區○○路二段
    金谷六六之二號，被告對此明知有異，竟置之不理，仍繼續使用，且除繳納第一
    筆即自八十九年十二月十日起至九十年一月九日止之通話費七百三十七元外，自
    九十年一月十日～同年二月九日第二筆通話費二千九百二十七元起即未繳納（此
    筆費用由東信電訊公司逕自保證金二千九百元予扣抵。尚欠二十九元），另九十
    年二月十日～同年三月九日通話三千一百零四元及自九十年三月十日至九十年四
    月九日之基本月租費２００亦均未繳納（該二００元基本費包括可抵月租費之７
    ０元通話費在內，參見同前偵卷第五十四～七頁繳費通知單影本）；故由被告明
    知該0000000000之申請名義人非其本人，使用人卻為其本人，竟仍於
    於短短於九十年一月十日起至同年三月九日之兩個月期間內，頻繁使用此行動電
    話門號對外聯絡，並刻意僅於初期繳納低額之電信費用後，旋即行丟棄，並未按
    期繳納電信費用，可見其於購買該ＳＩＭ卡時，即有隨時中斷繳費而仍繼續享有
    免付費通話之心理準備與不法犯意，若非被告明知該行動電話及門號係冒用他人
    之名義申請，並無意長期繼續繳通信費用，當不致如此為之。被告空言辯稱伊只
    是貪便宜，才向黃先生購買王八機，無盜用云云，無非避重就輕之詞，不足採信
    。
  (3)雖被告一度辯稱伊買時電話已經可以使用，伊無盜用之意，否則不用留自家之地
    址，於本院並稱一般民間之王八機，偽造集團一次就申請很多卡，只在賣的時候
    更改寄帳地址云云，然觀諸東信電訊ＧＳＭ９００服務申請表、３０００元手機
    折價券及合約書之記載，該冒名「高麗玉」之不詳姓名成年女子，係於八十九年
    十二月六日即申辦該行動電話時，申辦人所書具之帳單寄送地址亦載明為台中市
    北屯區○○路○段金谷巷六六之二號，即被告所居住之地址，僅係未進一步記明
    被告所居住同址「四樓」部分，足見當時申辦該行動電話之人應已知悉被告所居
    住地址，方能在申辦資料上填載該址（原審卷第二十四～五頁）；又該行動電話
    及門號，於八十九年十二月六日申辦並予開通，申辦時已一併指定帳單寄送地址
    為被告住處，復經東信公司於九十一年八月二十一日以東信政（九一）字第０四
    七九號函文註記明確（原審卷第三十一頁）；被告於原審也供稱伊是八十九年十
    二月買行動電話，偵查時說九十年一月是記錯等語（原審卷第二十頁）；其於本
    院就黃先生是否同時寄送手機及門號給他，前後供述固有不一，但就伊當時未提
    供身分證等證件給黃先生，而只留下住址，待黃先生申請後，隔二、三天後再將
    ＳＩＭ卡寄給他使用（本院卷第四十六頁、六十二頁）；則互核一致，可見被告
    之所以將其住址留給黃先生，應係供黃先生寄送門號之用，未可因之即逕謂被告
    無何盜打之意圖。另參以東信電訊公司繳費通知單所載：該000000000
    0之行動電話卡，自八十九年十二月十日起即有通話之紀錄，（參九十年度偵第
    一四０三九號卷第五十四頁），倘被告此部分所言，其買時電話已經可以使用云
    云確屬實情，則何以該申請表上有被告之住處地址，又何以未經辦理過戶手續，
    即能取得高麗玉為申請人名義之手機，被告又何以平白繳納八十九年十二月十日
    起至九十年一月九日止之第一筆通信費七百三十七元﹖被告此部分所辯，與實情
    尚有不符，礙難採信。至就被告向黃先生購買手機、門號之代價為何，被告雖一
    再供稱係三千元，但向東信公司申辦手機及門號所需之費用即達三千四百元（包
    括開通設定費５００元，保證金２９００元），有上開服務申請表一份附卷足憑
    ，衡情黃先生與被告既非熟人，當無以三千元之低價賠本為被告申辦之理，被告
    於原審亦不諱言除三千元外，另有繳一筆約一千二百元之費用（原審二十八頁）
    ；該一千二百元之費用，被告固辯以係預付第一個月之通話費；但由被告於九十
    年二月十四日猶至郵局繳納第一筆之電信費用，亦可證該一千二百元並非預繳第
    一個月之電信費，故被告向黃先生購買手機及冒名申請門號之代價，應為四千二
    百元左右。
  (4)綜上，被告在九十年一月十日起同年三月九日止短短二個月之期間，即接連多次
    使用該行動電話對外聯絡，卻未按時繳付通信費用，旋將行動電話卡丟棄，再由
    被告供稱該行動電話門號連同行動電話機具係向一自稱為黃先生之不詳姓名年籍
    之人買入，並將價款連同所住地址交付與該黃先生，但未提供身分證等證件資料
    ，亦未親自簽具相關申請資料，而能取得「高麗玉」為申請人名義之門號，而享
    有電信業者提供之電信服務等情，顯示被告於向黃先生購買行動電話手機及門號
    當天，確有提供自己之住址予「黃先生」，再由黃生生交由不詳姓名、年籍之成
    年女子，代為冒用被害人高麗玉名義申辦行動電話，以便被告取得隨時得免付通
    信費用之不法利益。此外，被告確有以上開行動電話及門號撥打使用等情，復有
    證人許麗玉、警員王正賢之證述，及東信公司繳費通知單影本等件在卷可資佐證
    。本案事證已臻明確，被告上開犯行，應堪認定。
二、按被告意圖為自己不法之利益，與黃先生等人基於申請人頭ＳＩＭ卡之共同犯意
    聯絡，由被告委由「黃先生」，安排不詳年籍、姓名之成年女子，冒稱係「高麗
    玉」本人，而以高女之名義申辦行動電話，並偽簽「高麗玉」之署押，進而偽造
    高麗玉名義之申請書，藉此隨時取得免付費即得使用通話服務之不法利益，致足
    生損害於高麗玉及東信電訊公司對客戶管理之正確性，係犯刑法第二百十六條、
    第二百十條行使偽造私文書罪及同條三百三十九條第二項詐欺得利罪；被告接續
    偽造如附表編號一、二所示署押之行為，為偽造各該行動電話服務申請表、三千
    元手機折價券及合約書等私文書之部分行為，爰不另論偽造署押罪；另其偽造屬
    私文書之行動電話服務申請表、三千元手機折價券及合約書等私文書後據以行使
    ，其偽造之低度行為，均分別為行使之高度行為所吸收，亦不另論罪。被告與黃
    先生、不詳姓名年籍之成年女子，就上開偽造及行使偽造私文書犯行，彼此間有
    犯意聯絡及行為分擔，應論以共同正犯。被告先後多次以上開ＳＩＭ卡撥打行動
    電話之詐欺得利犯行，時間緊接，觸犯構成要件相同之罪名，顯係基於概括犯意
    反覆為之，為連續犯，應依刑法第五十六條規定以一罪論，並加重其刑。再被告
    為達成冒用高麗玉名義申請行動電話，而以行使偽造私文書之方法，以隨時取得
    可免付費使用通話服務之財產上不法利益，所犯上開行使偽造私文書及詐欺得利
    罪間，彼此有方法、目的之牽連關係，為牽連犯，應從一重之行使偽造私文書罪
    論處。又被告前於八十三、八十六年間分別因妨害自由、偽造文書案件，先後經
    法院判處有期徒刑二年及有期徒刑六月，如易科罰金，以三百元折算一日確定，
    而先後於八十八年一月十八日、八十八年六月三十日執行完畢，有台灣台中地方
    法院檢察署刑案資料查註紀錄表、台灣高等法院被告全國前案紀錄表各一份可查
    ，其於受有期徒刑之執行完畢後，五年內再犯本件有期徒刑以上之罪，為累犯，
    應依刑法第四十七條規定，遞加重其刑。原審因之予以論罪科刑，固非無見，但
    (1)被告迭稱伊係透過「黃先生」申辦上開大哥大，顯見該黃先生亦為參與犯罪之
    共犯之一，再者(2)東信電訊公司一經繳費即提供門號及手機服務，對於申請人之
    身分、資格如何，是否係申請人本人，或借用他人名義申請，均非所問，故被告
    於申辦行動電話及申辦門號之初，依規定繳費，並經東信電訊公司之同意而提供
    手機及門號，難認此部分東信公司有何陷於錯誤之可言，應不構成詐欺取財罪。
    (3)就八十九年十二月十日起～九十年一月九日止之通話費部分，被告在未經查獲
    前即已主動至郵局繳納完畢，此部分自難認被告有何為自己所有之不法意圖，公
    訴意旨就被告盜打之費用固未詳載其起迄之日期，但其於犯罪事實欄中已明確被
    告盜打行動電話之金額係２７＋３１０４＋２００，其中２７元之部分，係九十
    年一月十日起同年二月九日止之電信費用２９２７元，扣除預繳之保證金２９０
    ０元，剩２７元，另３１０４元則係九十年二月十日起至同年三月九日止之電信
    費用，其餘２００元部分，係九十年三月十日至九十年四月九日止之月租費（該
    ２００元中，包括可抵月租費之通話費７０元在內）；已如前述，可見檢察官之
    公訴意旨就被告於八十九年十二月十日～九十年一月九日之通話部分，亦未認被
    告有何藉此詐欺得利之不法犯意，原審就前開(1)之部分，漏未論列黃先生亦為共
    犯，就(2)東信電訊公司，依繳費提供門號及手機部分，遽認被告涉有刑法第三百
    三十九條第一項之詐欺取財罪，就(3)部分，原審誤認被告自八十九年十二月十日
    起至九十年一月九日止之通話部分，亦有詐欺得利之不法意圖，並與前開行使偽
    造私文書及詐取得利各罪，依牽連犯之例論處，尚有未洽，被告上訴意旨雖未具
    體指明上訴理由為何，但原審判決既有瑕疵可指，自應由本院予以撤銷改判，並
    審酌被告素行已有犯罪前科紀錄，仍不知謹慎從事，又為一時貪念而再犯，犯後
    復未能坦承犯行，未見悔意，但事後曾於九十年八月三十日補繳三千零四元之部
    份電話費用，有繳費通知單補單影本一份為憑，犯罪手段、盜用情節及所生損害
    尚非嚴重，及其犯罪動機、目的、犯後已坦承因貪便宜才買偽造之人頭卡，已有
    悔意等一切情狀，量處如主文第二項所示之刑。又刑法第四十一條原規定，犯罪
    重本刑三年以下有期徒刑以下之刑之罪，以示懲儆，而受六個月以下有期徒刑或
    拘役之宣告者，得易科罰金，惟被告犯罪後，該條文業經立法院三讀通過修正為
    犯最重本刑五年以下有期徒刑以下之刑之罪，而受六個月以下有期徒刑或拘役之
    宣告者，得易科罰金，並經總統於九十年一月十日以日華總一義字第九００００
    ０三八００號公布，於九十年一月十二日起生效，比較新舊法結果，以新法有利
    於被告，依刑法第二條第一項前段規定，自應適用裁判時即修正後之刑法第四十
    一條第一項前段規定，併依修正後刑法第四十一條諭知易科罰金之折算標準，以
    示懲儆。至於如附表所示被告偽造之「高麗玉」署押，除如附表所示已扣案者外
    ，其餘申請表之三聯雖未扣案，亦無證據證明業已滅失，就如附表所示偽造署押
    之部分，仍應依刑法第二百十九條規定，併予宣告沒收。另被告犯罪所得之ＳＩ
    Ｍ卡一張及行動電話機具一只，被告於警訊中供稱已丟棄，且亦未扣案，為免將
    來執行之困難，爰不予宣告沒收，附此敘明。
據上論斷，應依刑事訴訟法第三百六十九條第一項前段、第三百六十四條、第二百九
十九條第一項前段，刑法第二條第一項前段、第二十八條、第二百十六條、第二百十
條、第三百三十九條第二項、第五十五條後段、第四十七條、第四十一條第一項前段
、刑法第二百十九條，罰金罰鍰提高標準條例第一條前段、第二條，判決如主文。
本案經檢察官丙○○到庭執行職務。
中        華        民        國  九 十 二  年     二     月    廿七    日
                                  臺灣高等法院臺中分院刑事第七庭
                                        審判長法  官  林  榮  龍
                                              法  官  江  錫  麟
                                              法  官  謝  說  容
右正本證明與原本無異。
如不服本判決應於收受送達後十日內向本院提出上訴書狀，其未敘述上訴之理由者並
得於提起上訴後十日內向本院補提理由書（均須按他造當事人之人數附繕本）。
                                              書記官  金  珍  華
中        華        民        國  九 十 二  年     三     月    三      日
附錄本案論罪科刑法條全文：
中華民國刑法第二百一十條
 (偽造變造私文書罪)
偽造、變造私文書，足以生損害於公眾或他人者，處五年以下有期徒刑。
中華民國刑法第二百一十六條
 (行使偽造變造或登載不實之文書罪)
行使第二百十條至第二百十五條之文書者，依偽造、變造文書或登載不實
事項或使登載不實事項之規定處斷。
中華民國刑法第三百三十九條
 (普通詐欺罪)
意圖為自己或第三人不法之所有，以詐術使人將本人或第三人之物交付者
，處五年以下有期徒刑、拘役或科或併科一千元以下罰金。
以前項方法得財產上不法之利益或使第三人得之者，亦同。
前二項之未遂犯罰之。
                                                                        Ｋ
附表：
┌──┬─────────────────┬──────────────┐
│編號│  應  沒  收  之  物              │      沒  收  法  條        │
├──┼─────────────────┼──────────────┤
│一  │東信公司號碼0000000000之│      刑法第二百十九條      │
│    │行動電話服務申請表一式四聯（僅由東│                            │
│    │信公司留存之第一聯已扣案，另三聯則│                            │
│    │未扣案）上申請人聲明欄、申請人簽名│             │
│    │欄中，高麗玉之署押共八枚          │                            │
├──┼─────────────────┼──────────────┤
│二  │東信公司號碼0000000000之│      刑法第二百十九條      │
│    │三千元手機折價券及合約書上（已扣案│                            │
│    │）用戶同意欄之申請人簽名欄中，關於│                            │
│    │高麗玉之署押一枚。                │                            │
└──┴─────────────────┴──────────────┘
                                                                    Ｋ


司法院資訊處製作；財團法人民間司法改革基金會備份。
